臺灣高等法院臺中分院刑事裁定
111年度毒抗字第435號
抗  告  人
即  被  告  鄭森文


              （現於法務部雲林看守所附設勒戒處所執行中）
上列抗告人即被告因聲請強制戒治案件，不服臺灣彰化地方法院
111年度毒聲字第157號中華民國111年4月20日所為裁定（聲請案
號：臺灣彰化地方檢察署110年度毒偵字第891、920號，111年度
聲戒字第24號），提起抗告，本院裁定如下：
    主  文
抗告駁回。
    理  由
一、抗告人即被告（下稱抗告人）鄭森文抗告意旨詳如附件抗告
    狀、補理由狀所示。
二、按犯毒品危害防制條例第10條之施用毒品罪者，檢察官應聲
    請法院裁定，令被告入勒戒處所觀察、勒戒，其期間不得逾
    2月。觀察、勒戒後，檢察官依據勒戒處所之陳報，認受觀
    察、勒戒人無繼續施用毒品傾向者，應即釋放，並為不起訴
    之處分；認受觀察、勒戒人有繼續施用毒品傾向者，檢察官
    應聲請法院裁定令入戒治處所強制戒治，其期間為6個月以
    上，至無繼續強制戒治之必要為止。但最長不得逾1年，為
    毒品危害防制條例第20條第1、2項所明定，且該條為強制規
    定，法院無裁量餘地，首先敘明。次按勒戒處所應注意觀察
    受觀察、勒戒人在所情形，經醫師研判其有或無繼續施用毒
    品傾向後，至遲應於觀察、勒戒期滿15日前，陳報該管檢察
    官，觀察勒戒處分執行條例第8條第1項亦定有明文。是依前
    揭法條規定，研判受觀察、勒戒者有無繼續施用毒品傾向者
    ，為勒戒處所內之專業醫師。再按有無繼續施用毒品傾向之
    評估標準，並非完全以受勒戒人勒戒後之結果為準，勒戒前
    之各種情況，仍應作為評估之依據。依勒戒處所評分說明手
    冊規定，係以前科紀錄與行為表現、臨床評估、社會穩定度
    ，三項合併計算分數，每一大項皆有靜態因子與動態因子。
    而關於有無繼續施用毒品傾向之評估標準，法務部因應毒品
    危害防制條例之修正及民國109年11月18日最高法院刑事大
    法庭109年度台上大字第3826號裁定意旨，業於110年3月26
    日以法矯字第11006001760號函修正頒布「有無繼續施用毒
    品傾向評估標準紀錄表」、「有無繼續施用毒品傾向評估標
    準評分說明手冊」，上開評分說明手冊載明判定之原則：「
    受觀察勒戒人入所後，經過2週時間的觀察、勒戒，由處所
    及醫療人員依據其各項紀錄、資料及觀察勒戒期間之行為表
    現，加以評分。在勒戒人入所4至6週後，可再做一次評估以
    做必要之評分修正。每一大項皆有靜態因子與動態因子。先
    以靜態因子分數評分，靜態因子分數總分在60分（含）以上
    為『有繼續施用毒品傾向』；60分以下，與動態因子分數相加
    ，如果總分在60分（含）以上，為『有繼續施用毒品傾向』」
    ，又評估標準紀錄表及說明手冊中「前科紀錄與行為表現」
    之第1題及第3題之計分方式修正如下(餘無修正)：㈠第1項「
    毒品犯罪相關司法紀錄」：計分方式修正為每筆(次)5分，
    總分上限為10分；㈡第3項「其他犯罪相關紀錄」：計分方式
    修正為每筆(次)2分，總分上限為10分。是被告有無「繼續
    施用毒品傾向」，係依具體個案之臨床實務及相關事證等情
    綜合判定，有其相當之專業依據及標準，且涉及專門醫學，
    又衡酌強制戒治之目的，係為協助施用毒品者戒斷毒品之心
    癮及身癮所為之一種保安處分類型，而該評估標準係將與判
    斷有無繼續施用傾向之相關因素加以列舉及量化，適用於每
    一位受觀察、勒戒處分之人，具一致性、普遍性、客觀性，
    以利執法者判定受勒戒人有無繼續施用毒品傾向，倘其評估
    由形式上觀察，無擅斷或濫權等明顯不當情事，法院應予尊
    重。
三、經查：
　㈠抗告人因施用第一、二級毒品案件，經原審以111年度毒聲字
    第2號裁定送觀察、勒戒後，由法務部矯正署雲林看守所附
    設勒戒處所（下稱雲林勒戒所）依新修正施行之有無繼續施
    用毒品傾向評估標準說明手冊之評估結果：⒈前科紀錄與行
    為表現合計32分（毒品犯罪相關司法紀錄「9筆」計10分、
    首次毒品犯罪年齡「20歲以下」計10分、其他犯罪相關紀錄
    「6筆」計10分、入所時尿液毒品檢驗「無藥物反應」計0分
    ，上開4項靜態因子合計30分；所內行為表現「持續於所內
    抽菸」之動態因子計2分）；⒉臨床評估合計26分（多重毒品
    濫用「有」計10分、合法物質濫用「有」計2分、使用方式
    「無注射使用」計0分、使用年數「超過1年」計10分，上開
    靜態因子合計22分，精神疾病共病「無」計0分、臨床綜合
    評估（含病識感、動機、態度、就醫意願）評定為「中度」
    計4分，上開2項動態因子合計4分）；⒊社會穩定度合計5分
    （工作「全職工作（水果中盤商）」計0分、家人藥物濫用
    「無」，計0分，上開2項靜態因子計0分；入所後家人是否
    訪視為「無」計5分、出所後是否與家人同住為「是」計0分
    ，上開2項動態因子合計5分），以上1至3部分之總分合計63
    分（靜態因子共計52分，動態因子共計11分），經綜合判斷
    為有繼續施用毒品傾向，有該所111年4月1日有無繼續施用
    毒品傾向證明書、評估標準紀錄表為憑（見臺灣彰化地方檢
    察署110年度毒偵字第891號卷第78至79頁）。是原審依檢察
    官之聲請裁定抗告人令入戒治處所施以強制戒治，於法並無
    不當。
　㈡抗告意旨雖以抗告狀、補理由狀所載情詞指摘原裁定不當。
    然查：
　⒈本件雲林勒戒所人員評估抗告人是否有繼續施用毒品傾向，
    係以「毒品犯罪相關司法紀錄」、「首次毒品犯罪年齡」、
    「其他犯罪相關紀錄」、「入所時尿液毒品檢驗」、「所內
    行為表現」、「物質使用行為」、「合法物質濫用」、「使
    用年數」、「臨床綜合評估（含病識感、動機、態度、就醫
    意願）」、「工作」、「家庭」等靜態因子、動態因子綜合
    評估，業經說明如前，且上述雲林勒戒所有無繼續施用毒品
    傾向證明書及評估標準紀錄表所載之綜合判斷結果，係該所
    相關專業知識經驗人士於抗告人入所執行觀察、勒戒期間，
    依其本職學識就抗告人之前科紀錄及行為表現、臨床評估及
    社會穩定度等因素所為之綜合判斷，具有科學驗證所得之結
    論，且勒戒處所之組織、人員之資格及執行觀察、勒戒相關
    程序，暨判斷施用毒品者，有無繼續施用毒品傾向，均有相
    關法令嚴格規範，非可恣意而為，由形式上觀察，亦無擅斷
    或濫權等明顯不當之情事，自得資為判斷抗告人有無繼續施
    用毒品傾向之證明。
　⒉又毒品危害防制條例所規定之觀察、勒戒或強制戒治處分，
    其立法意旨在幫助施用毒品者戒除毒癮，該處分之性質非為
    懲戒行為人，而係為減除受處分人再次施用毒品之危險性，
    目的係在戒除行為人施用毒品身癮及心癮之措施，且強制戒
    治係導入療程之觀念，針對行為人將來之危險所為預防、矯
    治措施之保安處分，以達教化與治療之目的，可謂刑罰之補
    充制度，從而毒品危害防制條例本身所規定之強制戒治等保
    安處分，雖兼具自由刑之性質，卻有刑罰不可替代之教化治
    療作用，是該條例第20條第2項，係屬強制規定，只需觀察
    、勒戒後，經評定受觀察、勒戒人有繼續施用毒品傾向者，
    檢察官即可聲請或由法院依職權裁定令入戒治處所施以強制
    戒治。本件抗告人既有施用第一、二級毒品之事實，由原審
    裁定送勒戒處所執行觀察、勒戒後，經雲林戒治所依個案之
    臨床實務及具體事證，按新修正之評估標準重新評分結果，
    判定抗告人為「有繼續施用毒品傾向」，尚未戒除毒癮，則
    為降低其再次施用毒品之危險性，自有依法施以強制戒治之
    必要。抗告意旨空言質疑該計算標準之項目對抗告人不公平
    ，僅為其個人片面主觀意見，實屬無據，自難執為免除強制
    戒治處分之理由。
　⒊再者，如前所述，毒品施用者因具有病患性犯人特質，對其
    施以觀察、勒戒或強制戒治之保安處分，旨在於幫助施用毒
    品者戒除毒癮，處分之性質非在於懲戒，而係為消滅其再次
    施用毒品之危險性，採以觀察、勒戒方式戒除其身癮，及以
    強制戒治方式戒除其心癮之措施，以期達到教化、治療之目
    的，是以，觀察、勒戒及強制戒治等保安處分，縱兼具剝奪
    自由權利之性質，但主要著重於教化治療作用，與刑罰非可
    相互替代，自不能以其於觀察、勒戒執行完畢後仍須接續執
    行徒刑，即謂其無繼續施用毒品之傾向。抗告意旨稱其在徒
    刑執行期間，中途借提至勒戒所執行觀察、勒戒，其後仍須
    接續執行徒刑，並無繼續施用毒品之傾向，請求免除強制戒
    治云云，委無可採。
　⒋復查，上開評估標準紀錄表將「入所後家人是否訪視」列入
    社會穩定度計分標準，乃勒戒處所評估受觀察、勒戒處分人
    家庭支持程度之方式，主要係考量施用毒品者是否有強力之
    家庭支持而得以遠離毒品，無論家人未訪視之背後原因為何
    ，其支持強度與僅書信往返或僅寄送物資、匯票等方式存有
    差異；又依法務部矯正署雲林第二監獄網站公告預約接見方
    式分別有電話預約接見、遠距接見、現場預約及行動接見等
    方式，此有法務部矯正署雲林第二監獄網頁資料存卷足憑，
    可知疫情雖然嚴峻，惟抗告人家屬如確有訪視意願，尚能申
    請以遠距接見或以行動接見方式辦理訪視，並不受國內疫情
    之影響。從而，本案抗告人之家人於戒治所評估當時，既確
    實未有訪視之紀錄，則前揭評估表之評估結果，以入所後無
    家人訪視列計5分，難認有誤。
　⒌至抗告人所稱其前就犯行均坦承不諱，且配合採尿，亦符合
    自首情事乙節，則與抗告人應受強制戒治之事由無涉，附此
    敘明。
四、綜上所述，原審法院依毒品危害防制條例第20條第2項規定
    ，裁定抗告人令入戒治處所施以強制戒治，其期間為6個月
    以上，至無繼續強制戒治之必要為止，但最長不得逾1年，
    經核其認事用法，並無違誤。抗告人執前詞提起抗告，指摘
    原裁定不當，為無理由，應予駁回。
據上論斷，應依刑事訴訟法第412條，裁定如主文。
中　　華　　民　　國　　111 　年　　5 　　月　　16　　日
          刑事第五庭　　審判長法　官　鄭　永　玉
　　　　　　　　　　　　　　　法　官　許　文　碩
　　　　　　　　　　　　　　　法　官　周　莉　菁
以上正本證明與原本無異。
不得再抗告。      
                              書記官  王  朔  姿
　　　　　　　　　　　　　　　
中　　華　　民　　國　　111 　年　　5 　　月　　16　　日